【裁判字號】    90,重上更(四),67
【裁判日期】    901009
【裁判案由】    銀行法等
【裁判全文】
臺灣高等法院高雄分院刑事判決                  九十年度重上更(四)字第六七號
    上訴人即被告  丙○○
    選任辯護人  柳聰賢
右上訴人因違反銀行法等案件，不服臺灣屏東地方法院八十三年度訴字第六０五號中
華民國八十三年十二月二十三日第一審判決（起訴案號：臺灣屏東地方法院檢察署八
十三年度偵字第一五八二號、第一五八三號、第二二０一號），提起上訴，判決後，
經最高法院第四次發回更審，本院判決如左：
    主  文
原判決撤銷。
丙○○共同與法人負責人違反非銀行不得經營收受存款業務之規定，處有期徒刑壹年
月，緩刑肆年。
    事  實
一、丙○○與均富環境工程股份有限公司（設高雄市前鎮區○○○路卅三號七樓，以
    下簡稱：均富公司）負責人李貞永（成年人，業經本院以九十年度上訴字第四四
    四號判處罪刑在案）基於共同之犯意，明知李貞永負責之均富公司（其所登記之
    所營事業項目為1.焚化爐之設計及按裝，但營造業除外。2.廢棄物處理設備之設
    計及按裝，但營造業除外。3.一般廢棄物之清除處理。4.事業廢棄物之清除處理
    。5.污泥之除處理。6.工業廢水處理工程設計及有關設備之按裝。7.水處理工程
    之規劃、設計、承裝、顧問業務。8.前各項有關設備材料之銷售及進出口貿易業
    務，但期貨除外。9.前各項有關業務之技術指導及諮詢顧問業務），非銀行業，
    亦無登記收受存款業務，不得經營收受存款業務，竟因均富公司業務上須資金週
    轉，而以歡迎投資為由，約定給付與本金顯不相當之利息加紅利，乃以每投資新
    台幣（下同）一百萬元，每月可得月息三分利息另加紅利之條件為餌，由李貞永
    指示丙○○向親朋吸收游資，又授權丙○○簽發李貞永名義為發票人之本票，供
    作擔保以取信於投資人。丙○○乃自民國八十二年一月間某日起，至同年年底某
    日止，在其屏東縣麟洛鄉○○路小份巷七號住處，先後收受乙○○、李玉英、唐
    晉君、徐仁妹、黃石城、何足英、黃梅玉、邱良妹等人先後所交付如附表所載數
    額之資金，均轉交與李貞永，其所收受款項則供均富公司業務上使用；迄同年年
    底，李貞永以均富公司週轉困難為由，停止給付乙○○等人利息及紅利，且未返
    還如附表所載之投資款。
二、案由乙○○、甲○○訴請臺灣屏東地方法院檢察署檢察官偵查起訴。
    理  由
一、訊據上訴人即被告丙○○否認有前開犯行，辯稱：伊本人投資李貞永之環保公司
    後，獲利不少，經濟狀況改善，親朋好友知悉後，紛紛主動要求投資，伊乃將乙
    ○○等人所交付如附表所載金額轉交與李貞永，嗣李貞永無法給付利息及紅利後
    ，始知受騙，乃主動召開債權人會議，尋求補救之道，伊並未與李貞永共同吸收
    資金云云。惟查：
(一)、據證人乙○○於偵查中證稱：「八十二年六月十九日，丙○○說她有位同學丈夫
    姓李，開代書事所，現在亦開環保公司，已經標到中正機場空調設備工程及高訊
    科技電話公司，需要一筆資金，要跟我借」、「八十二年六月十九日她跟我說均
    富及高訊投資可獲利三分，且在八十二年十月份，丙○○拿三張名片，二張李貞
    永名片，掛名均富董事長及高訊公司董事，另外一張是丙○○掛名均富環境公司
    顧問」（偵一五八三號卷四十頁反面、四十一頁）、「借錢時，有說是投資」等
    語（偵(一)卷第十三頁），證人何足英於偵查中證稱：「八十二年八、九月間，丙
    ○○說李貞永要投資環保公司（及代書事務所），缺錢要我投資，我就拿現金四
    百五十萬元，在丙○○家中交給交丙○○」等語（偵一五八三號卷第卅七頁反面
    ），嗣於原審中亦稱：「．．．我看到丙○○有車子，生活好的很多，我問她做
    何事，她告訴我她在投資公司，我問她前，有聽說要一筆資金，我就說我身上有
    錢，要投資」等語（見原審卷第六八頁），證人李玉英於偵查中證稱：「總結算
    ，交給丙○○七百萬元」、「丙○○說李貞永開環保公司，要我們投資」等語（
    偵一五八三號卷第卅八頁），黃石城於偵查中證稱：「八十二年六月間，交丙○
    ○七百五十萬元，丙○○之前告訴我她在環保公司上班，（老闆）需要一筆資金
    ，要我投資，說利潤高，我就投資」等語（偵一五八三號卷第卅九頁），證人黃
    梅玉於偵查中證稱：「八十二年十月間，丙○○說均富環保公司要一筆資金，說
    每月三分利，且有分紅，我陸續交二百五十萬元，她（指丙○○）說老闆李貞永
    要該筆錢，她說她在高雄均富公司上班」等語（偵一五八三號卷第四十頁），嗣
    於原審審理中亦證稱：「有參加均富公司吸收資金．．．他（指被告）是有說均
    富公司要資金」等語（原審卷六十七頁），證人唐晉君於偵查中證稱：「八十二
    年初，交二百八十萬元給丙○○，她說要投資老闆李貞永之環保公司，我之前知
    道我姐姐丙○○在李貞永環保公司上班，她說投資報酬率很高，有賺錢還會分紅
    」等語（偵一五八三號卷第四十頁），證人徐仁妹於偵查中證稱：「八十二年四
    月至同年年底，陸續交給丙○○六百十萬元，她在李貞永之均富公司上班，可分
    三分利息，且可分紅利」等語（偵一五八三號卷第四一頁反面），嗣於原審中證
    陳：「她告訴我在公司擔任會計，投資的錢她說是做環保」等語（原審卷第六九
    頁），均直指被告向各該證人吸收資金時，被告均已言明所吸得資金非其個人使
    用目的，而是直指李貞永所負責之均富環保公司之需（間或以代書事務所、投資
    高訊公司業務之需為由），此與被告嗣後所辯係單純其個人向親朋好友借款，再
    以個人名義投資李貞永之均富公司之情有間，即使共同被告李貞永亦供證：「（
    為何訂立那麼高利息？）因本身對環保不內行，做了之後才知道回收不理想，當
    時是以此種方式來吸收游資」等語（八三偵字第二二０一號卷十二頁反面）。是
    被告確與李貞永以投資可獲厚利為由，利用唐靜君個人人脈，向親友等特定多數
    人吸收存款，而約定給予固定三分月息及未來獲利分紅之條件無訛。
(二)、按「除法律另有規定外，非銀行不得經營收受存款之業務」；「本法所稱收受存
    款，謂向不特定多數人收受款項或吸收資金，並約定返還本金或給付相當或高於
    本金之行為」；「以借款、收受投資、使加入為股東或其他名義，向多數人或不
    特定人收受款項或吸收資金，而約定或給付與本金不相當之紅利、利息、股息或
    其他報酬者，以收受存款論」，銀行法第二十九條第一項、第五條之一、第二十
    九條之一分別定有明文。本件被告於前開時地，收受附表所載李玉英等人所交付
    之資金，轉交與均富公司負責人李貞永等事實，為被告所供承。而被告係以投資
    均富公司，除每月三分利外，尚可分得紅利為由，向李玉英等債權人收取資金，
    亦分據證人李玉英證稱：「丙○○對我談李貞永要開環保公司，問我們是否要投
    資，我投資的時間是八十二年一月間至同年底，我投資共七百萬元，我們投資者
    約定利息月息三分，賺錢再分紅利」（原審法院八十八訴緝廿六號卷二一二頁反
    面），證人唐晉君證稱：「：：他（被告）說投資報酬率很高，有賺錢還會分紅
    」，證人乙○○證稱：「八十二年六月十九日他（被告）跟我說均富及高訊投資
    可獲利三分：：」，證人徐仁妹證稱：「我在李貞永公司上班，在均富公司可分
    三分利，且可分紅利」，證人黃梅玉證稱：「說每月三分利且有分紅，我就在他
    （被告）家陸陸續續交給他二百五十萬元」、「說三分利息，且有紅利」等語（
    以上分別見一五八三號偵查卷第四十頁及反面、第四十一頁及反面、第一審卷第
    六十七頁反面）。而共同被告李貞永亦供證：「以一百萬元來講，半年可回收二
    十萬元，且可分紅利」、「三十萬元是固定利息三分，加上紅利，有直接跟投資
    人說，因這些投資人朋友」等語（見二二０一號偵查卷第十一頁反面、第一五八
    三號偵查卷第六十二頁及反面），核與上揭諸證人所證述投資資金之情節相符，
    即被告於偵查中亦供稱：「他（指李貞永）說我親戚朋友有無閒錢可以投資他均
    富、高訊公司，一百萬元（每月）可得到三萬五千元報酬，我分五千元，其他拿
    給親戚」（八三偵二二０一號卷十一頁反面及十二頁），其於偵查中亦具狀稱：
    「（乙○○）在庭上誑稱伊不認識李貞永云云，倘其所言屬實：：又何以敢投入
    一千一百四十萬元巨款？又何以已收取三百八十五萬元之紅利？」（見一五八三
    號偵查卷五十五頁），是被告與李貞永共同向附表所載債權人吸收資金所提供之
    條件，顯然除固定依月息三分給付「利息」外，尚有給付「紅利」之約定無訛；
    而所謂「紅利」，依其性質，是否給付，本以所投資公司未來是否獲利及`獲利
    多少為斷，其吸金當初所為稱詞，無明確說明具體紅利數據，乃屬必然，而月息
    三分，就一般民間借貸利息言之，已屬非低之利息水準，既曰「投資」，依其原
    義，本視未來公司營運盈虧以決定投資報酬率，甚或其結果可能因而蝕光投資本
    金，亦屬可預期之可能性，被告所提出之上開吸金條件，竟不管盈虧，基本上每
    月可獲固定以三分計之月息給付之保障，尚可依營運盈虧另受有紅利分配（若虧
    本，固無紅利可供分配，若有獲利，其紅利之分配則未見上限），其條件之吸收
    資金之誘引力，客觀言之，不下於單純高利之誘惑，是其吸收資金所提出之條件
    ，與一般民間借款利息之一般水準相較，確有與本金顯不相當之情甚明，其條件
    內容，客觀上應足認有足夠誘因，極易大量吸收資金之虞，應已含括於銀行法就
    「以收受存款論」所規定「與本金顯不相當」之範籌。
(三)、又被告於偵查中坦承：「他說需要資金，要投資環保公司及代書事務所，看朋友
    有無錢，找他們來投資：：  如不熟朋友，李貞永就叫我朋友用他名義開本票交
    給對方，以做為投資擔保」（偵一五八三號三十七頁反面）、「他如我親戚有人
    要收據，就在授權範圍內開票給對方，看對方投資多少就開多少，我吸取游資一
    百萬元，他（指李貞永）給我五千元」、「他（指李貞永）說我親戚朋友有無閒
    錢可以投資他均富、高訊公司，一百萬元可得到三萬五千元報酬，我分五千元，
    其他拿給親戚」等語（八三偵二二０一號卷十一頁反面及十二頁）等語，核與共
    同被告李貞永於偵查中所供稱：「我委託她（指丙○○）簽發本票向他人借錢『
    五千多萬元』，包括利息，每一百萬元利息為三萬五千元（五千元為被告所得）
    ，交款至八十二年十二月底，固定利息三分，加上紅利，有直接跟投資人說」等
    語（偵一卷第十三頁反面、偵二卷第六二頁）相符，且其所述金額「五千多萬元
    」，亦與李貞永授權書中所記載之授權簽發票金額（五千二百四十萬元）及附表
    所示債權人之債權總額相差不遠，足見被告由其本人出面，本於個人人脈關係所
    吸收並轉交付李貞永使用之資金，並非被告本人基於個人用途，以個人名義所為
    單純個人借款，而係基於週轉供李貞永所負責環保公司資金運用之用途，由被告
    與李貞永共同吸收資金無訛。
(四)、證人甲○○於告訴狀雖指稱係被告向伊借款，並於原審證稱：「十一月份，她（
    指丙○○）告訴我說要開代書業，要我籌款，幫她捧場，我就向親朋籌出四百五
    十萬元，她說營業好會給我酬勞」等語（原審卷第六八頁），其意雖似指被告向
    其借款，但為被告所否認，辯稱：「我說公司財務很危險，能否幫忙，她說可以
    ；陸陸續續一直到八十二年十二月底，有將投資人的錢以電匯或親自交到李貞永
    代書事務所交給李貞永太太」等語（偵一五八三號卷六十一頁），且參酌甲○○
    曾與李貞永談話，提及李貞永資金週轉困難，甲○○表示僅要回本金，利息不要
    等情，有該錄音譯文附卷可稽（原審卷第九十頁），及上開(三)李貞永委託被告向
    他人借款之證詞，衡情甲○○如非投資李貞永之均富公司，要無向李貞永為上開
    表示之理，是其間非單純被告個人借款無訛。證人乙○○嗣雖亦表示係被告向伊
    借款云云，惟被告自偵查之初，即否認借款，且指稱「是他出錢投資均富環保及
    李貞永共一千一百四十萬元」（偵(一)卷十二頁反面），直指係乙○○透過伊投資
    均富公司等情，且乙○○收受被告之本票，係李貞永名義所簽發，有上述本票影
    本足憑，是乙○○如非投資李貞永之均富公司，豈有收受李貞永名義之本票之理
    ，顯見乙○○係投資均富公司而非與被告間單純借款無疑。另證人唐晉君、徐仁
    妹、黃梅玉於本院更審前調查時，雖又指稱係被告借用，非投資均富公司云云，
    與上述各情不符，無非迴護被告之詞，均無足採。另證人林晃鋒於原審及本院前
    審調查時證稱：李貞永開債權人會議時，始認識丙○○，因丙○○被欠金額較多
    ，比較急，發言也較多，李貞永收受資金與丙○○無關等情。被告自己投資多少
    與否，與其前開行為並無關聯，林晃鋒之證言，不足為被告有利之認定。
(五)、上開事實，復據證人乙○○、李玉英、唐晉君、徐仁妹、黃石城、何足英、黃梅
    玉、邱良妹等人，於偵、審中證述綦詳，並有李貞永授權被告簽發本票之授權書
    一份，及被告向乙○○收款後交付李貞永名義之本票廿四張附卷可佐（偵一卷證
    物袋、偵二卷證物袋）。均富公司係依法設立之公司，其營業項目並無收受存款
    業務，復有高雄市政府建設局八十五年五月廿一日八五高市建設二字第一五七四
    九號函及該公司章程等在卷足憑（本院上更(一)卷二一至四三頁）。至於前開本票
    上之發票人雖係以「李貞永」或「李貞永代書事務所」為之，惟如前開證人所述
    ，被告向其等吸收資金時，係以投資環保公司為名，並非供李貞永或其代書事務
    使用；且李貞永亦稱：其借錢大部分都是使用其個人的票，一部分開公司票等語
    （見本院九十年八月三十日筆錄），因此，被告向證人等所取得之資金，係供均
    富公司使用可以認定。本件事證已臻明確，被告所辯，顯係卸責之詞，殊無足採
    ，其犯行可以認定。
(六)、另外，關於黃新松、李漢璋、吳燦輝、謝秋金、徐素貞、陳克勤等人部分，因證
    人黃新松稱「徐世禮向伊借一百萬元，利息三分，不清楚借錢用途」，證人李漢
    璋證稱：「是徐世禮向我借一百二十萬元，中間有還一部分，利息三分，借錢用
    途說是他太太需開代書事務所」，證人吳燦輝證稱「是徐世禮向我借約二百萬元
    ，中間有還一部分，月息三分，收了半年左右，說他太太要開代書事務所」等語
    （以上見本院更(一)審卷五十五至五十七頁），證人謝秋金證稱：「八十二年十一
    月十二日，唐靜君向我借一百萬元，沒有說借何用」（本院更(一)審卷七十二頁反
    面），證人徐素貞證稱：「她說要投資一家公司，錢不夠，向我借八十萬元，三
    分利」（本院更(一)審卷八十六頁），證人陳克勤證稱「是丙○○向我借一百多萬
    元，沒講用途，因我與丙○○的先生是好朋友，且有拿房屋抵押」（本院更(一)卷
    一０三頁），以上諸證人之證詞均未提及任何「投資獲利」事宜，並均直指係被
    告或其夫間之個人借款，對照被告本人亦有以自有資金四百六十萬元名義列名李
    貞永債務人明細表（附於偵一五八三號卷八十四頁），顯見被告本人亦有以個人
    名義少數對外借款後再以個人名義入股李貞永負責之均富公司，尚不能與上開與
    李貞永共同收受存款行為併論，此部分爰不予論列。
三、按非銀行不得經營收受存款業務，以借款、收受投資、向多數人或不特定之人收
    受款項或吸收資金，而約定或給付與本金顯不相當之紅利、利息者，以收受存款
    論，銀行法第二十九條第一項、第二十九條之一定有明文。被告向附表所載乙○
    ○等人收受款項，每月給付「三分利息另加紅利」，被告吸收該資金所給付之紅
    利及利息，顯與本金不相當，被告違反上開規定，係犯修正前銀行法第一百二十
    五條之罪（被告行為後，銀行法第一百二十五條第一項已於八十九年十一月一日
    修正公布其法定刑為：「三年以上十年以下有期徒刑，得併科新台幣一億元以下
    罰金」，與被告行為時之法定刑「一年以上七年以下有期徒刑，得併科新台幣三
    百萬元以下罰金」相較，以行為時之法律有利於被告，故依刑法第二條第一項但
    書規定，本件應適用有利於被告之行為時法律）。被告與均富公司負責人李貞永
    間，有犯意聯絡及行為分擔，均為共同正犯。至於李貞永違反公司法部分，因公
    司法第十五條第三項所定，公司負責人應受處罰之規定，係自同條第一、二項規
    定禁止公司經營登記範圍以外之業務及將資金貸與股東或其他個人，違反該項禁
    止行為時所課予之責任轉嫁而來，並非因身分而成立之罪，自無刑法第三十一條
    之適用（最高法院八十年度台上字第九號判決參照），故被告不就此部分行為，
    與李貞永負共犯責任。又被告向黃新松、李漢璋、吳燦輝、謝秋金、徐素貞、陳
    克勤等人私人借款並未涉及紅利之約定，亦與投資均富公司無關（理由已詳述如
    前），已如前述，公訴人認亦應含括在違反銀行法犯行內，即有未合，惟此部分
    公訴人係認與起訴並論罪科刑部分為實質上一罪關係，爰不另為無罪之諭知，均
    附此敘明。
四、原審論處被告罪刑，固無不合，惟被告不另成立詐欺罪（理由後述），原判決認
    被告牽連犯詐欺取財罪，尚有未洽。被告上訴意旨否認犯罪，指摘原判決不當，
    雖無理由，但原判決既有可議，自應將之撤銷改判。爰審酌被告違法吸收投資者
    資金，金額逾四千萬元，嚴重危害社會經濟秩序，犯罪後迄未完全償還投資人，
    惟其所吸取資金大都轉付共犯李貞永，其本人立於附庸角色，惡性較輕於李貞永
    等一切情狀，量處如主文第二項所示之刑。又查被告前未曾受有期徒刑以上刑之
    宣告，有臺灣高等法院被告全國前案紀錄表可參及臺灣高雄地方法院檢察署刑案
    資料查註紀錄表可參，其因一時貪念，致罹刑章，其所吸金之對象，均為其至親
    好友，所取得之資金均已交李貞永使用，並未從中私吞入己，且其自身亦因將款
    項借予李貞永使用而受有財產上損失，並與被害人甲○○部分達成和解，且被害
    人何足英、黃石城、徐仁妹、李玉英、唐晉君、黃梅玉亦表示不予追究，此有陳
    情書可參（見本院上訴卷第四八頁），經此偵、審程序及科刑判決教訓，應知警
    惕信無再犯之虞，本院認所宣告之刑，以暫不執行為適當，併諭知緩刑四年，以
    勵自新。
五、公訴意旨另以：被告上開以每月可取得三分利息，且可分紅利為由，向附表所載
    之投資人吸收資金，及向債權人黃新松、李漢璋、吳燦輝、謝秋金、徐素貞、陳
    克勤、甲○○等人私人借款，均另犯刑法第三百三十九條第一項之詐欺取財罪云
    云。惟查，附表所載李玉英等人，係以投資均富公司，每月可得三分利息及紅利
    ，始交付資金與被告轉交均富公司負責人李貞永，已如上述，並非因陷於錯誤而
    交付，尚不成立詐欺取財罪責。又債權人黃新松、謝秋金、徐素貞、陳克勤均證
    稱被告向伊等借款，並非為投資而交付，其中陳克勤及許謝秋金更證稱被告借用
    一百萬元，有辦抵押權登記等情；再查，證人黃新松、謝秋金、徐素貞、陳克勤
    、甲○○等，或為被告之友，或為被告之夫徐世禮之同事，彼此熟識，而同意借
    款與被告，尚難認為係陷於錯誤而出借，且被告係因將款交與李貞永未能收回，
    致無法償還，又設定抵押權與陳克勤及許謝秋金，亦不能認定被告於借款之初，
    即有詐欺之不法所有意圖。另證人吳燦輝、李漢璋部分，係被告之夫徐世禮所借
    用，已據吳燦輝、李漢璋證述無訛，而徐世禮部分，業經檢察官為不起訴處分確
    定，故此部分亦不能令被告擔負刑責。因公訴人認此部分與前開論罪部分，有牽
    連犯之裁判上一罪關係，故不另為無罪之諭知。
據上論結，應依刑事訴訟法第三百六十九條第一項前段、第三百六十四條、第二百九
十九條第一項前段、修正前之七十八年七月十七日修正公布之銀行法第一百二十五條
第一項、刑法第十一條前段、第二條第一項但書、第二十八條、第七十四條第一款，
判決如主文。
本案經檢察官沈紹嘉到庭執行職務。
中    華    民    國      九十      年       十       月        九      日
                              臺灣高等法院高雄分院刑事第七庭
                                  審判長法官  王光照
                                        法官  黃壽燕
                                        法官  黃仁松
右正本證明與原本無異。
如不服本判決，應於判決送達後十日內向本院提出上訴狀，其未述理由者並應於提
出上訴狀後十日內向本院補提理由書（應附繕本)。
                                      書記官  呂明燕
中    華    民    國      九十      年       十       月       十二     日
附錄：本判決論罪科刑法條：
銀行法第一百二十五條：
違反第二十九條第一項之規定者，處一年以上七年以下有期徒刑，得併科新台幣三百
萬元以下罰金。
法人犯前項之罪者，處罰其行為負責人。
附表                                       九十年度重上更(四)字第六七號
┌──┬───┬──────────┬───────────┬─────┐
│編號│被害人│  時            間  │投資金額（新台幣）    │備      註│
├──┼───┼──────────┼───────────┼─────┤
│１  │乙○○│八十二年六月十九日起│一一、四００、０００元│          │
│    │      │同年年底            │                      │          │
├──┼───┼──────────┼───────────┼─────┤
│２  │何足英│八十二年九月間      │  四、五００、０００元│          │
├──┼───┼──────────┼───────────┼─────┤
│３  │李玉英│八十二年一月間起同年│  七、０００、０００元│          │
│    │      │年底                │                      │          │
├──┼───┼──────────┼───────────┼─────┤
│４  │黃石城│八十二年六月間      │  七、五００、０００元│          │
├──┼───┼──────────┼───────────┼─────┤
│５  │黃梅玉│八十二年十月間      │  二、五００、０００元│          │
├──┼───┼──────────┼───────────┼─────┤
│６  │唐晉君│八十二年年初        │  二、八００、０００元│          │
├──┼───┼──────────┼───────────┼─────┤
│７  │徐仁妹│八十二年四月間      │  六、一００、０００元│          │
├──┼───┼──────────┼───────────┼─────┤
│８  │甲○○│八十二年十一月間    │  四、八００、０００元│          │
└──┴───┴──────────┴───────────┴─────┘
                                                                        Ｋ


司法院資訊處製作；財團法人民間司法改革基金會備份。
